【裁判字號】    88,上更(一),19
【裁判日期】    900313
【裁判案由】    違反稅捐稽徵法等
【裁判全文】
臺灣高等法院臺中分院刑事判決                  八十八年度上更(一)字第一九號
    上  訴  人
    即  被  告  己○○
    選任辯護人  劉進堂
右上訴人因違反稅捐稽徵法等案件，不服臺灣南投地方法院中華民國八十五年九月六
日第一審判決（民國八十四年度訴字第五六八號，起訴案號：臺灣南投地方法院檢察
署民國八十四年度偵字第三六四○號），提起上訴，經判決後由最高法院發回更審，
本院判決如左：
    主  文
原判決撤銷。
己○○連續行使偽造私文書，足生損害於公眾及他人，處有期徒刑陸月，如易科罰金
，以參佰元折算壹日。
偽造「丙○○○」、「丁○○、「戊○○」名義之印章各壹顆，暨全泥企業有限公司
民國八十一年三月至十二月員工薪津名冊偽造「丙○○○」、「丁○○」印文各拾枚
、八十二年七月至十二月員工薪津名冊偽造「戊○○」之印文陸枚，均沒收。
    事  實
一、己○○係南投縣集集鎮○○路一五－一三號全泥企業有限公司（以下簡稱全泥公
    司）之負責人，為從事業務之人，意圖逃漏稅捐，明知該公司並未僱用丙○○○
    、丁○○、戊○○，竟於八十一年三月間在不詳地點委託不知情之刻印社偽刻丙○○○、丁○○、戊○○三人之印章，並基於概括之犯意於八十一年三月間起，
    將上開印章交與不知情之會計廖麗君偽造丁○○、丙○○○自八十一年三月起至
    十二月止，每人每月領取薪資（包括伙食費、加班費）依序為二三、三一一元、
    二○六四四元，戊○○於八十二年七月至十二月每月支領薪資三八、○○○元並
    由廖麗君於各該月之薪資名冊上以偽造丙○○○、丁○○、戊○○之印章加蓋於
    上揭薪資名冊領款人蓋章欄內，以表示已領訖之意思，足以生損害於丙○○○等
    三人，並由會計廖麗君於八十一年底在己○○附屬業務之各類所得扣繳憑單上虛
    列丁○○領得十六萬元，丙○○○領得十六萬元，八十二年底虛制戊○○領得二
    十二萬八千元，足以生損害於丁○○等人及扣繳憑單文書之正確，另於八十二年
    、八十三年度申報營利事業所得稅期間，分別委託鄭國雄會計師事務所、亞東聯
    合會計師事務所申報各該年度所得時，將上開不實之扣繳憑單交由不知情之會計
    師鄭國雄、蕭仲達，持向財政部臺灣省中區國稅局南投縣分局申報該公司八十一
    年度、八十二年度營利事業所得稅，而逃漏八十一年度營利事業所得稅一○九、
    八八七‧五元、八十二年度營利事業所得稅五九、○五九元而生損害於稅捐機關
    稅捐稽徵之正確。
二、案經被害人丙○○○之夫乙○○訴由臺灣基隆地方法院檢察署呈臺灣高等法院檢
    察署令轉臺灣南投地方法院檢察署，暨該署檢察官自動檢舉偵查起訴。
    理  由
一、上訴人即被告己○○（以下稱被告）矢口否認有何偽造文書、逃漏稅捐等犯行，
    辯稱：其將混凝土售與黃國珍，黃國珍請款時帶丁○○等人之資料印章領款，
    據此制作薪資名冊，名冊均由會計依包商資料填載，被告未曾參與此事亦不知有
    偽造之情云云。查（一）證人乙○○供明其妻丙○○○於八十一年五月間離家出
    走，離家前未曾在外工作（八十四年度他卷八十三號第三頁、原審卷二十六頁）
    。雖證人乙○○嗣後又證稱其妻丙○○○八十一年度皆在家中，未在外工作云云
    。惟依證人乙○○及其妻丙○○○之戶口名簿影本之記載觀之，證人乙○○與其
    妻丙○○○早於八十一年以前戶籍地即非設於同一地點，而證人乙○○對其妻丙○○○於八十一年間之行蹤亦無法交代清楚，則其所稱其妻未在外工作云云，應
非可採。（二）證人即全泥公司員工張聖斌、楊天和、葉授宗均供明，其等在全
    泥公司工作，但不知有丙○○○之人（見八十四年度他卷九十七號第五十一頁）
    。雖證人張聖斌又供稱：「公司有好幾個毆巴桑（煮飯的），不知是否有丙○○○」云云。經查被告既稱丙○○○係工頭帶來為承包工程之工作，自與煮飯之職
    無關，則張聖斌之上開證詞似亦證明除煮飯之毆巴桑外，並無從事雜工或工程之
    女性工人，故證人張聖斌上開證詞尚非可為被告有利之證據。（三）證人丁○○
    、戊○○均證稱，其等未在全泥公司工作，印章亦非其等所有（同卷一四三頁，
    四十四頁、五十二頁、原審卷二十四頁、二十五頁），復有上揭薪資清冊及扣繳
    憑單暨該公司八十一年、八十二年營利事業所得稅結算申報書足憑（他卷九七號
    卷二○－四○頁，九五－一二二頁、六十九頁起及外放之財政部財稅資料中心第
    五組三科公文袋）。（四）上開虛報之薪資部分共同之特徵為薪資固定，加班費
    亦固定。惟被告稱八十一年三月至十二月，丙○○○、丁○○係公司需要工人時
    ，工頭黃國珍帶來承包該公司工程，領日薪云云，則依被告所供，丙○○○等每
    月所領薪資不可能固定不變，被告所供顯與上開薪資清冊不相符合。（五）證人
    即被告所稱工頭之妻楊月蓮證稱其夫黃國珍係前往全泥公司承包擋土牆、水溝路
    面等工程，與被告所稱其公司不曾承包工程等情，亦不相符，則證人楊月蓮上開
    證詞亦不足資為被告有利之證據。（六）全泥公司八十一年度營利事業所得稅因
    此逃漏一○九八八七‧五元，八十二年營利事業所得稅因此逃漏五萬九千零五十
    九元等情，亦據證人陳永培結證被告逃稅之情無誤，並有財政部臺灣省中區國稅
    局八十五年五月二十一日中區國稅一字第八五○○三四八七一號函附補充說明書
    在卷可稽（原審卷六十一頁、六十七頁、原審已自函送資料所示稅率自行核算逃
    漏金額－六十三頁）。被告於原審審理中亦供承全泥公司之薪資名冊係其提供與
    女兒廖麗君以製作等語（原審卷二十四頁）。（七）被告雖以上情置辯，惟查被
    告供承全泥公司為販賣混凝土業務，公司執照載明所營事業為混凝砂石、瀝青水
    泥製品之加工買賣，各種建材之買賣及前項有關產品之進口貿易業務（見他卷九
    七號十九頁），被告亦供明其未曾有承包轉包工程之情（見本院前審卷三十三頁
    ），則被告所辯其將工程轉包工頭拿取工人相關文件前來領取薪資云云，即非真
    實。況被告亦供承果有工程轉包而由包商僱工，則工人之工程當由工頭負責發放
    ，亦不得逕取工人文件向上包領取薪資（見本院前審卷三十三頁），被告苟有僱
    用丁○○等人，該等受僱人受僱之期間長達半年以上，但被告自承對於僱用之情
    ，竟不知詳情（見原審卷二十四頁），益見其虛報之情，否則就其親歷事件，豈
    有不知詳情之理。則被告所辯上情應係事後卸責飾詞，不足採信。綜上以觀，被
    告虛列薪資，以逃漏稅款之情至為明確，犯行足以認定
二、按薪津名冊係屬工資表之一種，受僱人在薪津名冊具領人蓋章欄內蓋章表示領取
    如名冊所載金額，與收據之性質相同，應屬他人名義之私文書（最高法院六十九
    年臺上字第六九六號判例及同院七十六年臺上字第三五七○號判決意旨參照），
    與業務上之文書有別。次查公司法規定之公司負責人，於其經營之公司逃漏稅捐
    時，依稅捐稽徵法第四十七條第一款規定予以處罰，係基於轉嫁之法理而來，非
    可與納稅義務人同視。被告身為全泥公司負責人，其將資料交由不知情之會計以
    偽造丙○○○、丁○○、戊○○向全泥公司具領薪資之薪津名冊由該會計於年終
    據以制作屬於被告業務上附屬業務之不實扣繳憑單，再託由不知情之鄭國雄、蕭
    仲達將上開不實之扣繳憑單於各該年度營利事業所得稅申報期間內向稅捐機關申
    報，為全泥公司逃漏營利事業所得稅，足生損害於丙○○○、丁○○、戊○○三
    人，及稅捐稽徵機關核稅之正確性暨國家之稅收，核犯刑法第二百十六條、第二
    百十條之行使偽造私文書罪，同法第二百十六條、第二百十五條之行使業務上登
    載不實文書罪，及稅捐稽徵法第四十七條第一款、第四十一條之罪。被告利用不
    知情之廖麗君、鄭國雄、蕭仲達為上揭偽造印文、行使業務上登載不實文書，及
    逃漏稅捐犯行，係屬間接正犯。其偽造印章、印文之行為，為偽造私文書之階段
    行為；偽造私文書及業務上登載不實文書之低度行為，為行使偽之高度行為所吸
    收，皆不另論罪。又其先後多次行使偽造私文書、行使業務上登載不實文書及逃
    漏稅捐之各犯行，均時間緊接，犯罪構成要件相同，顯係基於概括之犯意為之，
    為連續犯，應依刑法第五十六條規定論以一罪，並各加重其刑。被告所為行使偽
    造私文書、行使業務上登載不實文書、及逃漏稅捐三罪間，有方法結果之牽連關
    係，應從一重之行使偽造私文書罪處斷。被告之偽造私文書及業務上文書兩罪，
    同時侵害丙○○○、丁○○、戊○○三人之個人法益，為一行為觸犯數罪名之想
    像競合犯，應從一之行使偽造私文書罪處斷（最高法院七十三年臺上字第三六二
    九號判例參考）。公訴意旨認被告偽造上揭員工薪津名冊並持以行使部分，係被
    告基於其業務上之行為而制作及持以行使，應成立刑法第二百十六條、第二百十
    五條之行使業務上登載不實文書罪，此部分之起訴法條應予變更。公訴人認逃漏
    稅捐部分，被告係以納稅義務人身分為之，亦有未洽。原審予以論罪科刑固非無
    見，惟原判決於判決主文未明示偽造文書之月份，且未及適用修正後對於被告有
    利之刑法第四十一條宣告准予被告易科罰金，尚有未洽。被告上訴意旨否認犯罪
    固無足取，惟原判決既有上揭可議之處，自屬無可維持，應由本院予以撤銷。爰
    審酌被告之犯罪動機係逃漏稅捐，其為全泥公司逃漏稅捐之金額，事後未坦承犯
    行等一切情狀，量處如主文第二項所示之刑，並諭知易科罰金之折算標準。偽造
    之「丙○○○」、「丁○○」及「戊○○」名義之印章各一顆（無證據證明業已
    滅失而不存在），暨全泥公司民國八十一年、八十二年員工薪津名冊計十六紙上
    偽造之「丙○○○」、「丁○○」之印文各十枚及「戊○○」之印文六枚，依刑
    法第二百十九條之規定宣告沒收。至於薪津名冊及扣繳憑單上所填載之「丙○○○」、「丁○○」及「戊○○」之姓名，則僅在識別領取薪資及申報免扣繳所得
    稅者，並非以該「丙○○○」、「丁○○」及「戊○○」簽名之意思而為之，不
    生偽造署押之問題，自不得宣告沒收。
三、公訴意旨另以：被告為全泥公司負責人，基於概括之犯意，明知辛○○並未於八
    十一年間在全泥公司工作，甲○○僅在全泥公司工作一週，而未於八十一年五月
    、及同年九月至十二月間在全泥公司工作，竟盜用二人印章加蓋於員工薪津名冊
    上，偽造印文偽填二人表示於八十一年間確向全泥公司分別領得五萬元、六萬三
    千元之記載，並在辛○○、甲○○二人之八十一年度各類所得扣繳暨免扣繳憑單
    上，登載該二人分別領得上開薪資金額之不實事項，持以向稅捐機關申報全泥公
    司八十一年度營利事業所得稅，以逃漏稅捐，因認被告涉有連續業務上登載不實
    文書、逃漏稅捐之犯行云云。按犯罪事實應依證據認定之，無證據不得推定其犯
    罪事實；不能證明被告犯罪者，應諭知無罪之判決，刑事訴訟法第一百五十四條
    、第三百零一條第一項分別定有明文。公訴人認被告涉犯上開罪嫌，無非以被害
    人辛○○、甲○○之供述為論據。訊據被告堅決否認有前揭犯行，並辯稱：辛○○、甲○○有在我那裡上班並有拿錢等語，查被害人辛○○復結證：對扣繳憑單
    無意見，我應有這筆收入，名冊上之印章是我自己拿去給公司小姐，我是介紹包
    商向全泥公司購買混凝土成品而領取佣金等語（九七號他卷二十四頁、原審二十
    五頁、本院卷五十三頁），甲○○亦證稱：八十一年上半年曾在全泥公司工作一
    週左右，之後仍有做一些雜工，我都有領到錢，有收到扣繳憑單等語（原審卷二
    十六頁），證人巫建達亦到庭證述八十一年間辛○○有介紹我向全泥公司買混凝
    土等語（見原審卷四十四頁），渠等情節大致相符，並有中區國稅局南投縣分局
    八十四年十一月一日中區國稅投縣徵字第八四一九三九九號函附甲○○八十一年
    、八十二年度綜合所得稅結算申報書及核定通知書在卷足憑，證人甲○○果未於
    八十一年、八十二年度領取上開薪資，核無於各該年度申報上開所得稅之理，是
    被告上述所辯堪信為真實，此外，復查無其他積極確切之證據證明被告有上開犯
    行，此部分犯行即屬不能證明，惟公訴人認此部分犯行與前開論罪科刑部分為裁
    判上一罪關係，而不另為無罪之諭知，核無不合，被告以辛○○之佣金而以薪資
    所得之方式支付，並於薪津清冊上加蓋藍某印章，此舉雖有未當，但不足以生損
    害於公眾或他人，亦無成立偽造文書罪之餘地，附此說明。
四、據上論斷，應依刑事訴訟法第三百六十九條第一項前段、第三百六十四條、第二
    百九十九條第一項前段、第三百條，稅捐稽徵法第四十七條第一款、第四十一條
    ，刑法第二條第一項前段、第十一條前段、第五十六條、第二百十六條、第二百
    十條、第二百十五條、第五十五條、第四十一條、第二百十九條、罰金罰款提高
    標準條例第一條前段、第二條，判決如主文。
本案經檢察官庚○○到庭執行職務。
中      華      民      國      九十      年      三      月    十三    日
                                  臺灣高等法院臺中分院刑事第十庭
                                        審判長法  官  林  照  明
                                              法  官  李  寶  堂
                                              法  官  蕭  廣  政
右正本證明與原本無異。
如不服本判決應於收受送達後十日內向本院提出上訴書狀，其未敘述上訴之理由者並
得於提起上訴後十日內向本院補提理由書（均須按他造當事人之人數附繕本）。
                                              書記官  黃  禎  祥
中      華      民      國      九十      年      三      月    十六    日
                                                                        Ｄ


司法院資訊處製作；財團法人民間司法改革基金會備份。
